【裁判字號】    98,訴,1925
【裁判日期】    991104
【裁判案由】    第三人異議之訴
【裁判全文】
臺灣桃園地方法院民事判決              98年度訴字第1925號
原      告  甲○○
訴訟代理人  巫宗翰律師
被      告  桃園縣大溪鎮農會
法定代理人  丁○○
訴訟代理人  謝淑芬律師
上列當事人間第三人異議之訴事件，本院於中華民國99年10月19
日言詞辯論終結，判決如下：
    主      文
本院九十八年度司執字第四九六四號強制執行事件，就原告所有
坐落桃園縣大溪鎮○○○段二六九之一地號土地上之同段六一○
建號建物所為查封之強制執行程序應予撤銷。
訴訟費用由被告負擔。
    事實及理由
一、原告起訴主張：
  (一)緣原告於民國73年間取得訴外人（即鈞院98年度司執字第49
    64號強制執行事件中之債務人）乙○○之土地使用同意，於
    其所有之桃園縣大溪鎮○○○段269 之1 地號土地（下稱系
    爭土地）上營建同段610 建號之住家用鋼造2 層樓房（下稱
    系爭房屋，於本件查封前未辦保存登記），嗣債務人徐慶發
    於85年5 月31日將系爭土地連同其所有之同段291 之1 地號
    土地設定本金最高限額新台幣（下同）770 萬元之第一順位
    抵押權予被告，另債務人徐慶發於89年9 月28日將系爭土地
    及291 之1 地號土地出租予原告，租賃期間自89年10月1 日
    起至101 年9 月30日止，租金由原告投資債務人徐慶發負責
    建築工地之投資本金及受益紅利核算扣除之，因系爭土地及
    291 之1 地號土地經鈞院定期於95年9 月21日進行第2 次拍
    賣均無人應買，而債權人即被告聲請將此項租賃權除去後拍
    賣，經鈞院以92年度執字第3886號執行命令准許除去此項租
    賃權，而上開執行命令即載明：「惟如附表所示之不動產上
    坐落有第三人甲○○（即原告）所有之建物（即系爭房屋）
    ，並不在本件拍賣之範圍，故本件拍定後仍不點交。」是以
    ，系爭房屋之所有權人係原告，且系爭房屋係建造於85年5
    月31日債務人徐慶發將系爭土地設定抵押權予被告前之事實
    ，業經鈞院92年度執字第3886號強制執行事件確認無誤。
  (二)系爭房屋本係原告所有，然被告竟毫未查證，誤以系爭房屋
    係債務人徐慶發所有，於鈞院98年度司執字第4964號強制執
    行事件中（下稱系爭強制執行事件）聲請查封扣押系爭房屋
    ，且鈞院亦僅因系爭房屋坐落於債務人徐慶發所有之系爭土
    地上而誤將系爭房屋認定為債務人徐慶發所有，並發函與大
    溪地政事務所請求進行查封、測量系爭房屋之強制執行程序
    ，暫編為610 建號予以測量完畢。然原告既係系爭房屋之所
    有權人，依民法第767 條規定自得對妨害系爭房屋之所有權
    情事請求除去，爰依法請求除去對系爭房屋之查封扣押。
  (三)系爭房屋係73年出資建造，在債務人於85年5 月31日、88年
    1 月6 日就系爭土地向被告設定第一順位、第二順位抵押權
    後之前即已建成，本件被告就上開抵押權聲請併付拍賣系爭
    房屋，顯未具有民法第877 條「土地所有人於設定抵押權後
    ，該權利人於抵押之不動產上營造建築物」之要件，被告就
    系爭強制執行程序應不得就系爭房屋併付拍賣。為此，爰依
    強制執行法第15條之規定提起第三人異議之訴。並聲明：如
    主文第一項所示。
二、被告則以：
  (一)原告與債務人徐慶發於89年9 月28日簽訂土地承租及地上物
    買賣合約書（下稱89年買賣合約書），其上載明：「同立買
    賣契約書人買受人甲○○（即原告）出賣人徐慶發，今因雙
    方買賣事件，經雙方商議訂立條文如左：買賣標地：一大溪
    鎮○○○段269 之1 、29 1之1 地號上之建物、三棟雞舍編
    號如圖所附一棟、加工廠及員工宿舍編號。二土地
    承租期限：自89年10月1 日起至101 年9 月30日止，共計12
    年。三單價及總價：包括地上物買賣價金及土地承租12年。
    四付款由甲方（即原告）投資乙方（即徐慶發）負責之工地
    …。」，足徵系爭房屋係債務人徐慶發出資興建而取得原始
    所有權，故於89年9 月28日將系爭房屋出賣予原告。倘系爭
    房屋係原告73年間出資興建而為其所有，又何須於89年9 月
    28日與徐慶發簽訂上開契約。且債務人乙○○雖證稱89年買
    賣契約書上所稱房屋出賣其真意係徐慶發將裡面的設備賣予
    原告云云，然依契約文義觀之，顯非實在。
  (二)另依主計處之統計，73年平均每人國民所得為117,230 元，
    即每人每月所得為9,769 元。證人戊○○於73年間施作140
    萬元至150 萬元之工程，即非小工程，然其竟未與原告簽約
    ？且原告係以現金直接給付50萬元？證人戊○○之證詞顯有
    違常情。且其證稱所蓋房子140 至150 坪，工程金額約140
    萬元至150 萬元，換算成每坪之造價為1 萬元，然依73年之
    物價，此造價亦顯然過高而不合理，依台灣省建築師公會鑑
    定結論，系爭房屋之每坪造價為23,041元，此金額與證人證
    述相距甚遠。又系爭房屋經大溪地政事務所測量後面積約為
    125.79765 坪，與證人戊○○所證述之坪數140 至150 坪，
    亦明顯不符。故系爭房屋是否為證人戊○○所施工建造，實
    令人存疑。況證人戊○○於90年間向被告借款時之連帶保證
    人即為乙○○，其等顯然交情非淺，原告又係乙○○之妹婿
    ，則證人戊○○在乙○○之唆使下，其證詞自然附和原告主
    張，而不實在。
  (三)被告於98年1 月以系爭強制執行事件執行債務人徐慶發等人
    之財產時，除要求將已假扣押之債務人徐慶發等人之財產調
    卷拍賣，另請求鈞院將債務人徐慶發所有之系爭土地上尚未
    保存登記之建物囑託大溪地政事務所派員會同測量併予查封
    ，鈞院執行處隨即於98年3 月14日會同大溪地政事務所前往
    測量查封，並連同其餘土地一併送鑑價，於鑑價完成後通知
    被告及債務人徐慶發、乙○○等人陳述意見。而債務人乙○○、徐慶南、徐慶發及徐黃金里於98年7 月13日以民事陳述
    意見狀就鑑定建物範圍部分陳述意見，然均未提及系爭房屋
    係原告出資興建乙節。況台灣省建築師公會鑑定亦認系爭房
    屋於72年間即已建造，此顯與原告主張系爭房屋係於73年間
    建造不同，此亦徵系爭房屋非原告出資興建為原告所有。
  (四)債務人徐慶發過去皆從事與養雞事業有關之行業，於85年間
    以系爭土地及291 之1 地號土地向被告抵押借款前，已數次
    向被告申請農貸，而其申請貸款內容中均表明用途為「擴建
    農場」，被告主辦人員意見欄亦載明：「借款人（即徐慶發
    ）目前經營養雞場飼養肉雞自產自銷擴建農場及營運資金申
    請融資」。在主要資產欄，徐慶發並填載：「雞舍6 棟1,00
    0 坪、禽畜肉雞30,000」。徐慶發於85年6 月1 日申請統一
    農貸時，於資金需要情形並載明：「新建雞舍及週邊設備，
    整修員工宿舍（即系爭房屋）」。徐慶發於91年間以上開土
    地向被告抵押借款前，被告主辦人員簽註意見欄註記：「有
    加蓋農舍、雞舍，未辦保存登記，應立承諾書」；於不動產
    調查表特記事項欄亦註記：「休耕農地，草木叢生，地上有
    加蓋數棟農舍及養雞用廢舍，未保存登記，面積以實測為準
    ，應立承諾書」，而債務人徐慶發及其連帶保證人徐慶南並
    立有承諾書，於不動產標示欄3 勾選註記：「未經保存登記
    （第一層）」。綜上，均足徵系爭房屋係債務人徐慶發所出
    資興建原始取得所有權，否則何須由其借款整修員工宿舍（
    即系爭房屋）。
  (五)並聲明：原告之訴駁回。
三、不爭執之事項：
    查兩造對於債務人徐慶發於85年5 月31日將系爭土地及同段
    291 之1 地號土地設定本金最高限額770 萬元之第一順位抵
    押權予被告；本件系爭房屋坐落於系爭土地之上，為系爭強
    制執行事件中，被告對債務人徐慶發、徐慶南、乙○○、徐
    黃金里之債權聲請強制執行時，向本院聲請囑由大溪地政事
    務所進行測量後，併與查封、拍賣等節，均不爭執，業據本
    院調閱系爭強制執行事件卷宗核閱無訛，堪信為真實。
四、本件原告主張以：系爭房屋為其於73年間出資建造，其應有
    所有權，被告誤以系爭房屋係債務人徐慶發所興建，而聲請
    與坐落之系爭土地併付拍賣，實有違誤，訴請撤銷就系爭房
    屋之查封強制執行程序。被告則以：系爭房屋確係徐慶發所
    興建等語資為抗辯。然按「不動產所有人設定抵押權後，於
    同一不動產上，得設定地上權或其他以使用收益為目的之物
    權，或成立租賃關係。但其抵押權不因此而受影響。前項情
    形，抵押權人實行抵押權受有影響者，法院得除去該權利或
    終止該租賃關係後拍賣之。不動產所有人設定抵押權後，於
    同一不動產上，成立第一項以外之權利者，準用前項之規定
    。」、「土地所有人於設定抵押權後，在抵押之土地上營造
    建築物者，抵押權人於必要時，得於強制執行程序中聲請法
    院將其建築物與土地併付拍賣。但對於建築物之價金，無優
    先受清償之權。前項規定，於第八百六十六條第二項及第三
    項之情形，如抵押之不動產上，有該權利人或經其同意使用
    之人之建築物者，準用之。」民法第866 條、第877 條分別
    定有明文。從而，本件被告能否就系爭建物聲請與所坐落之
    債務人徐慶發之系爭土地併付查封、拍賣之強制執行程序，
    端看系爭建物是否於設定抵押權之後興建而定。而原告本件
    請求有無理由，應審究者，即：系爭房屋究係何時興建？原
    始起造者何人？茲析述如下。
五、本院之判斷：
  (一)系爭房屋於系爭強制執行事件前為未保存登記之建物，而經
    查閱本件被告於聲請強制執行時，未見被告明確主張系爭房
    屋之建造日期與建造者何人。從而，尚難以被告之聲請遽認
    系爭房屋之建造日期與建造者，合先敘明。
  (二)關於系爭房屋之建造者與建造時期，據與債務人徐慶發為兄
    弟之證人乙○○（亦為系爭強制執行事件之債務人）到庭證
    稱：「269-1 地號土地原為我大哥徐慶發一人所有的，後來
    因為72、73年經營不善，他本來是投資養豬及農田，約73年
    的下半年我就向徐慶發購得此土地，也是我一人所有。後來
    原告向我承租土地，73年他向我承租後，原告就問我有沒有
    比較便宜的鐵工，我就介紹戊○○給他認識。78年間我父親
    叫我把一塊土地贈與給徐慶發，我就將系爭土地辦理贈與給
    徐慶發，78年之後原告有將廠房轉給徐慶發去經營，徐慶發
    就在廠房裡面增加很多設備，原告好像陸陸續續退出這投資
    。因為原告投資徐慶發建築工地生意虧損，所以徐慶發欠原
    告錢，所以簽立89年買賣合約書，說是土地租給原告，但上
    面所講的房屋出賣其真實意思應該是徐慶發將裡面的設備賣
    給原告，因為廠房本來就是原告所蓋的。」等語綦詳（見卷
    第37頁背面至39頁），其證述出資建造者係原告，建造時間
    為73年間之情節，核與證人即鐵工戊○○所證述：「我確實
    有在系爭土地上從事房屋興建工程，是去搭鐵皮屋，約是20
    幾年前的事。當時是原告叫我去蓋的，是地主乙○○介紹我
    去作，但付款是原告付。工程金額約140 到150 萬元左右，
    我蓋了1 棟，建築物用途據他們說是用來作飼料加工廠或倉
    庫。當時我蓋時周圍都沒有任何建築物。系爭土地上其他建
    物都是木造的，不是我做的。原告支付工程款是以訂金3成
    約50萬，貨到付3 成，做完3 成，驗收1 成，且都是以現金
    交付，當時蓋房子時連一、二樓約140 至150 坪。約我三十
    五歲左右蓋的，蓋了約一年，因為原告還有追加其他鐵門窗
    。當時沒有訂契約，因為我們只是小工程，我們通常沒有在
    簽契約。」（見卷第39至41頁）等節相符。亦與證人陳沛琪
    （原名：丙○○）即徐慶發之妻證稱：「系爭土地上，最早
    60幾年時我嫁到徐家時，有一處草寮放農具的地方，當時建
    築結構是一般的稻草木造的地上物。後來我小孩（我小孩是
    71年生）兩、三歲的時候有改建，就是原告說要養雞，叫我
    公公協助蓋建養雞廠，就蓋在我先生土地上，當時我公公同
    意，並想說要投資，且他們兄弟姊妹感情很好，我先生就沒
    有意見。我先生當初並沒有出資蓋此建物，員工餐廳的鐵皮
    建物搭蓋的錢是原告出資。原告一開始有在養雞，後來做到
    一半工人流動率太高，工人都做不好，原告在外面有投資作
    建築及賣房子，所以約在79年我先生選鎮民代表主席前一年
    時，原告就來問我先生說要不要接手，我先生想想後就說好
    。接手時兩造都沒有互欠任何債務，但是接手後，我先生想
    要改成自動化，不想用人工，所以我們引進機器設備除了養
    雞也另作茶葉及飼料。，原本我公公有幫忙，但我公公在84
    年往生後，我們就慢慢收廠，差不多一、兩年後我們就沒有
    養雞。現在都沒有再養雞了。因為我先生有欠原告債務，所
    以有跟原告洽談如何還款，在89年我先生與原告協調將養雞
    廠設施過給原告。我不清楚當初原告搭蓋的房子一坪多少，
    及找何人搭蓋等事。」等節（見卷第116 頁背面至118 頁）
    並無扞格。而考諸證人彼此於互相隔離作證之際，仍就系爭
    房屋所建造時間均為一致證述，即72、73年間由原告起造之
    事，及證人戊○○所述工程款總價、工程內容及付款方式等
    細節，均與原告本人到庭時陳稱情節一致（原告稱：「乙○○是我的舅子，跟我說可以養雞，所以從73年底就開始起造
    。當時我都不認識大溪的建商，所以我請乙○○幫我介紹戊○○搭蓋。當時工程金額為150 萬元左右。蓋的是一間夾層
    鐵皮屋。此棟鐵皮屋用途在放置飼料或飼料加工，還有員工
    休息及放置工具。請戊○○蓋系爭建物，因為鄉下地方，沒
    有簽契約的習慣。付款方式是：說定時付款3 成，貨到位時
    付款3 成，蓋好時付3 成，我驗收沒有問題付款最後1 成，
    都是現金支付，一次付款50萬元。當時蓋幾告約150 坪左右
    。」，見卷第76至77頁背面），應堪認上開證人所述均可採
    信。
  (三)經本院依被告聲請將系爭房屋送請台灣省建築師公會就建築
    日期及造價予以鑑定，該會鑑定結論略為：1.經申請調閱林
    務局農林航空測量照片顯示標的物於72年時即已建造。2.系
    爭建物之建造費用，依此類型之構造工程費參考表回溯物價
    指數推計其造價，於73年系爭建物之參考建築造價為每坪
    23,041元等語明確。由此，及綜合上述證人戊○○等所言，
    堪認：1.由空照圖可見，系爭建物之起造時間應為72年，惟
    由戊○○所述因蓋了約1 年，其完工日期究係72年或73年，
    尚不得知；從而，證人乙○○所述之建造時間為73年間，亦
    非不可採，且按事實經久，證人記憶本可能模糊，此部分證
    詞之略微差池應仍寬許。2.被告原就系爭房屋之造價，指摘
    證人戊○○與原告有所勾串，謂140 萬元至150 萬元之工程
    造價仍屬過高而不合理（見卷第85頁），然依前述鑑定結論
    ，系爭房屋之推估造價甚至比證人戊○○所證述者更高，顯
    見被告此部分指摘尚無理由；而鑑定意見之推估造價本屬參
    考值，並非絕對真實，實際情形承攬雙方本可能考慮介紹人
    交情、私誼等因素，被告嗣再以推估造價與證人所述造價相
    距甚遠一節，指陳證人證詞不可採，尚乏客觀標準，亦無理
    由。
  (四)至被告雖以原告與債務人徐慶發簽訂之89年買賣合約書（即
    被證一），其上載明：由原告向徐慶發買受系爭房屋一節，
    主張系爭房屋係徐慶發出資興建而取得原始所有權，並非原
    告，否則原告何須於89年9 月28日與徐慶發簽訂上開契約等
    情。然查：89年買賣合約書之由來，原告自承：伊73年至78
    年間以系爭房屋作為飼料加工、員工休息室及工具間經營養
    雞生意，後來78年伊就將系爭房屋轉讓給徐慶發養雞，因伊
    原本所蓋之建物係很粗略，徐慶發接手後就有對系爭房屋裝
    潢、加購生財器具及做茶葉加工，但徐慶發在89年間也不養
    雞了，所以就由伊再接收，並以徐慶發積欠伊之債務抵銷接
    收費用400 萬元，此400 萬元包括器具費用及土地租金等語
    （見卷第77頁）。核與證人陳沛琪即徐慶發之妻上開所述相
    符，亦與證人乙○○所證稱：89年買賣合約書之真意，應是
    徐慶發將系爭房屋內之設備賣給原告，廠房本來就是原告所
    蓋的等節一致。再觀諸89年買賣合約書中雖確以「加工廠及
    員工宿舍編號2 」為標的，且用語謂「地上物買賣價金」，
    然因原告與徐慶發均非深諳法律之人，系爭建物究係未辦保
    存登記之建物，轉讓亦僅得對「事實上處分權」為之，法律
    效果上仍未對所有權屬於原始起造人一節生任何影響，而佐
    諸前述原告與證人證詞相符之主張，應堪認原告本即系爭建
    物之原始起造人，其雖與徐慶發間就系爭建物之農業經營互
    相有所轉換，然89年買賣合約書究僅能發生對於經營權之移
    轉、生財設備之轉讓之效果，仍無礙於原告本即所有權人之
    事實，被告尚不得僅以89年買賣合約書上之用詞，遽謂債務
    人徐慶發即系爭建物之原始起造人或所有權人。
  (五)而被證二之徐慶發、乙○○等人於系爭強制執行事件提出之
    民事陳述意見狀（見卷第50頁）雖確有主張將系爭房屋一併
    鑑價一事，惟細繹其文意，此係債務人對執行標的之土地部
    分鑑定價格過低，及鑑定時除系爭房屋外，其他建物漏未鑑
    定所為之意見表示，並未有明示主張或隱含承認系爭房屋係
    屬債務人徐慶發所有之意。況債務人對於債權人既要求拍賣
    不動產，自冀望鑑定價格越高越好以清償債務，為此私利，
    對於併予拍賣之系爭房屋所有權非屬自己之事，自亦不負主
    動陳報之義務；被告自不得執此主張系爭房屋之所有權人確
    為徐慶發。
  (六)再由被告自行提出之被證三徐慶發於79年7 月22日、81年4
    月14日農貸申請書、85年6 月1 日「統一農貸－農業經營計
    劃及資金運用計畫書」中，雖徐慶發並未將系爭房屋特別標
    出屬於他人所有，而列入自己資產，並謂擴建農場、整修員
    工宿舍而需申貸，然凡此均不足以證明徐慶發確係系爭房屋
    原始起建人；且衡諸常情，一般人對於申貸時能顯現自己資
    產豐厚、償債能力正常之事態，多半願意盡力表彰，且當時
    既獲原告轉讓合法之經營權，豈有不將系爭房屋納入資產項
    下之理？以此亦不足證徐慶發為系爭房屋原始起造人。再者
    ，由上開申貸文件反足確定一事：85年6 月1 日之統一農貸
    －農業經營計劃及資金運用計畫書中，徐慶發已明載需資金
    整修「員工宿舍」，顯見系爭房屋於85年5 月31日徐慶發以
    系爭土地設定抵押權予被告前，即已存在；故姑不論原告或
    徐慶發何人為所有權人，依民法第877 條之規定，被告均不
    得主張併付拍賣，至臻灼然。
  (七)綜上所述，系爭建物確於85年5 月31日設定抵押權前即已存
    在（此由台灣省建築師公會鑑定結論亦可明證），則不論其
    起造人係原告或徐慶發，均不合於民法第877 條抵押權人得
    就土地上建物併付拍賣之規定，被告主張就系爭房屋一併變
    價取償，顯無理由。而原告主張其為所有權人一節，亦應認
    屬實，蓋若認債務人徐慶發係為逃避被告對系爭房屋取償執
    行，然綜上既有多方證據可證系爭建物係70幾年間所建，債
    務人徐慶發大可自行提出債務人異議之訴，亦可能勝訴，並
    撤銷執行程序，實不需與原告通謀虛偽提出第三人異議之訴
    。末由，本院依職權調閱之本院92年度執字第3886號被告對
    徐慶發、徐慶南提出之拍賣抵押物強制執行事件卷宗，亦可
    見本院據原告於該事件中陳報系爭建物為其所有，並占用使
    用中，由執行書記官電詢被告代理人得其同意「建物不在拍
    賣之列、拍定後不點交」之條件進行拍賣（見該卷95年7 月
    10日進行單）、執行法官於95年7 月11日定拍單上批示「本
    件標的物土地於查封時已出租第三人甲○○占有使用，上有
    甲○○之建物，建物不在拍賣之列、拍定後不點交」等語，
    亦於95年9 月29日之執行命令、歷次拍賣公告上重申此旨，
    此後亦未見被告於該事件中提出異議，顯見被告早就原告就
    系爭房屋具有所有權一節，並無爭執，本件再行爭執，實無
    可採。準此，系爭房屋確由原告於72、73年間所建一節，應
    堪認定。
六、按第三人就執行標的物有足以排除強制執行之權利者，得於
    強制執行程式終結前，向執行法院對債權人提起異議之訴，
    強制執行法第15條前段定有明文。本件，被告聲請強制執行
    之標的即系爭房屋，其所有權人為原告，故原告依強制執行
    法第15條之規定，提起本件第三人異議之訴，請求撤銷執行
    法院對於原告財產所為之查封強制執行程序，為有理由，應
    與准許。
七、又本件事證已臻明確，兩造其餘攻擊防禦方法及未經援用之
    證據，經本院斟酌後，認為均不足以影響本判決之結果，爰
    不一一論述，併此敘明。
八、據上論結：原告之訴為有理由，依民事訴訟法第78條，判決
    如主文。
中    華    民    國    99    年    11    月    4     日
                    民事第二庭  法  官  楊晴翔
以上正本係按原本作成。
如對本判決上訴，須於判決送達後20日內向本院提出上訴狀。如
委任律師提起上訴者，應一併繳納上訴審裁判費。
中    華    民    國    99    年    11    月    4     日
                                書記官  黃盈菁

司法院資訊處製作；財團法人民間司法改革基金會備份。
